臺灣高等法院臺中分院民事判決　　　九十一年度上字第六八號
　　上　訴　人　丁○○
　　　　　　　　丙○○
　　訴訟代理人　乙○○
　　上　訴　人　甲○○
　　被　上訴人　戊○○○
右當事人間侵權行為損害賠償事件，上訴人對於中華民國九十年十二月二十日臺灣彰
化地方法院第一審判決（八十八年度訴字第二二四０號），提起上訴，本院判決如左
：
　　主　　　文
上訴駁回。
第二審訴訟費用由上訴人負擔。
    事實及理由
一、按訴之追加或變更，非經他造同意，不得為之，民事訴訟法第四百四十六條第一
　　項定有明文。上訴人丁○○對被上訴人請求新台幣（下同）一百三十萬六千六百
　　七十五元，在原審係以所失利益為請求權依據，嗣在本院審理中改以民法第一百
　　九十二條第二項法定扶養義務損害賠償請求權為請求權依據，核屬訴訟標的之追
　　加，即訴之追加，惟業經被上訴人同意上述追加在卷（本院卷第七○、九二、九
　　八頁），核與首揭條文規定並無不合，自應予以准許，合先敘明。
二、本件上訴人起訴主張被上訴人戊○○○於民國（下同）八十九年八月十七日中午
    十二時四十分許，駕駛車牌號碼ＱＨ─一一三○號自小客車，沿彰化縣溪湖鎮○
    ○○○○道路，由東往西方向行駛，行經該產業道路與另一產業道路之無號誌交
    岔路口，明知汽車行經無號誌交岔路口時應減速慢行，並作隨時停車之準備，且
    依當時情形，並無不能注意之情形，竟疏未注意，因而撞及被害人陳徐修所騎乘
    之車牌號碼ＴＱＯ─○三一號輕機車，致被害人陳徐修送醫後不治死亡，上訴人
    丁○○、乙○○、丙○○、甲○○分別為被害人陳徐修之配偶及子女，爰依侵權
    行為損害賠償之法律關係，請求被上訴人給付殯葬費九十三萬六千二百六十元、
    醫療費用三千五百元、扶養費一百三十萬六千六百七十五元，上訴人每人各一百
    萬元、五十萬元、五十萬元、五十萬元之精神慰撫金等語，並於本院聲明請求(一)
    原判決關於駁回上訴人後開請求及命上訴人負擔第一審訴訟費用之裁判廢棄(二)被
　　上訴人應給付上訴人丁○○一百三十萬六千六百七十五元，及自起訴狀繕本送達
　　翌日起至清償日止，按年息百分之五計算之利息(三)被上訴人應給付丁○○、乙○
　　○、丙○○、甲○○五十七萬九千八百六十元，及自起訴狀繕本送達翌日起至清
　　償日止，按年息百分之五計算之利息(四)第一、二審訴訟費用均由被上訴人負擔(五)
　　第二、三項請求，上訴人願供擔保請求准予宣告假執行。（上訴人於原審共請求
    四百七十四萬六千四百三十五元，經原審判決駁回後，上訴人僅就一百八十六萬
    六千五百三十五元上訴，其餘敗訴部分則未上訴。）
三、被上訴人則以關於上訴人丁○○對被上訴人所請求之一百三十萬六千六百七十五
    元，若以所失利益為請求基礎，因所失利益並非被害人以外之人所得請求賠償之
    論據，則此部分請求應屬無據，若主張係民法第一九二條第二項法定扶養義務損
    害賠償請求權，則應以丁○○之平均餘命及所得稅扶養親屬免稅額為計算依據，
    上訴人丁○○能請求之金額，在未滿七十歲時，為四萬三千一百六十七元，在滿
    七十歲後，為二十九萬零八百二十元，共三十三萬三千九百八十七元，因上訴人
    丁○○另有三位子女應與死者共同負擔扶養義務，故僅能主張四分之一之權利，
    即八萬三千四百九十七元。上訴人請求殯葬費九十三萬六千二百六十元，其中所
    主張支出之紙厝一萬八千元、金銀山一千五百元、金童玉女一千五百元、大鼓陣
    三萬四千四百元、西樂隊三萬元、國樂一萬四千元、白布類三萬二千元、白毛巾
    三萬五千元、花車一萬元、大燈什貨三千二百元、牌樓八千元、小靈四千元、三
    轎三台四千八百元、出葬餐飲九萬元、二十天餐飲六萬元、布帆一萬二千元、地
    理師紅包三萬四千元、牲禮五千四百元、冰塊等什貨七千二百六十元、香菸等什
    貨一萬五千八百元、護房等雜支一萬七千元、手尾錢三千元、司機紅包一萬六千
    元、中台禪寺師父誦經九千元、佛光山師父誦經九千元、十五誦經團十萬五千元
    等，共計五十七萬九千八百六十元，均非喪葬禮俗所必要之殯葬費，應予剔除，
    故上訴人僅能請求殯葬費三十五萬六千四百元。又本件被害人駕駛肇事機車行經
    無號誌交岔路口左方車未讓右方車先行，為肇事主因，被上訴人駕駛肇事小客車
    行經無號誌交岔路口未減速慢行作隨時停車之準備，僅為肇事次因，足見被害人
    對本件損害發生、擴大與有過失，被害人應負擔五分之三過失，應屬相當。且上
    訴人所領取之強制保險金一百四十一萬零一百八十九元，依強制汽車責任保險法
    第三十條規定「視為加害人或被保險人損害賠償之一部分；於加害人或被保險人
    受賠償請求時，得扣除之」，保險金為損害賠償之一部分已為法律所擬制，該立
    法意旨乃賦予加害人或被保險人之抵銷抗辯權，此乃其權利，並非上訴人所謂係
    屬法院裁量權限問題。綜上本件上訴人得請求之金額總計扣除與有過失之減輕額
    及強制汽車保險金，已無得請求之金額等語置辯，並於本院聲明(一)上訴駁回(二)第
    一、二審訴訟費用由上訴人等人負擔(三)被上訴人願供擔保，請准宣告免假執行。
四、本件上訴人主張被上訴人戊○○○於右揭時地駕駛肇事小客車由東往西方向，行
    經無號誌之交岔路口，與被害人陳徐修所駕駛之肇事機車（由南往北行駛）發生
    碰撞，致被害人人車倒地，被害人雖經送醫急救，仍告不治死亡等情，為兩造所
    不爭執，並有現場照片十幀、彰化縣警察局道路交通事故調查報告表、沙鹿童綜
    合醫院病歷摘要、臺灣彰化地方法院檢察署相驗屍體證明書、驗斷書、報告書（
    臺灣彰化地方法院檢察署八十九年度相字第六六七號相驗卷第六至十一、十四、
    二四、二八至三五頁）等在卷可稽，自堪信為真實。另上訴人丁○○為被害人陳
    徐修之配偶、上訴人乙○○、丙○○、甲○○為被害人陳徐修之子女，亦業據上
    訴人提出戶籍謄本三份為證（原審卷第四二至四四頁），復為被上訴人所不爭執
    ，自為真實。
五、按違反保護他人之法律，致生損害於他人者，負賠償責任，民法第一百八十四條
    第二項定有明文。又行車速度，依標誌或標線之規定，無標誌或標線者，行經無
    號誌之交岔路口時，應減速慢行，作隨時停車之準備，道路交通安全規則第九十
    三條第一項第三款亦定有明文。且此一規定係在保障公眾安全，倘行為人有上開
    情事，難謂其未違反保護他人之法律，亦有最高法院六十六年台上字第一○一五
    號等判例意旨可資參照。且按汽車行駛至無號誌之交岔路口時，未劃分幹、支線
    或同為幹線道或支線道者，如同為直行車或轉彎車者，左方車應暫停讓右方車先
    行，道路交通安全規則第一百零二條第一項第二款亦有明文。經查：依據上述彰
    化縣警察局道路交通事故調查報告及照片所示，肇事現場為無號誌之交岔路口，
    被上訴人所駕駛之肇事小客車在肇事現場遺留二條分別為二‧九公尺、三‧一公
    尺長之剎車痕，剎車痕起點位於被上訴人己方車道接近交岔路口中央處，並橫越
    交岔路口，因肇事小客車右前車輪陷於路旁之葡萄園始煞停，顯見被上訴人行經
    前開無號誌之交岔路口時，並未減速慢行，作隨時停車之準備甚明。是被上訴人
    駕駛肇事小客車行經右開肇事路段，應注意能注意而不注意上開規定，且依當時
    天候、路況等客觀情況復無不能注意之情事，以致肇事，被上訴人之行為自有過
    失。又查，本件被上訴人係由東往西行駛，被害人陳徐修係由南往北行駛，此為
    兩造所不爭執，並有上揭現場照片十幀、彰化縣警察局道路交通事故調查報告表
    附卷可參，足見被上訴人為右方車，被害人陳徐修為左方車，而車禍事故之發生
    地點，既為無號誌之交岔路口，依前述規定，被害人陳徐修之左方車自應禮讓被
    上訴人之右方車先行，惟依前述現場照片所示，本件事故造成被上訴人所駕汽車
    左方照後鏡前方處凹陷，及左方擋風玻璃破碎，顯見兩車撞擊點係在被上訴人所
    駕汽車左方照後鏡前方凹陷處，準此，本件事故之所以發生，顯然被害人陳徐修
    並未注意禮讓右方車先行，亦與有過失。本件車禍肇事責任歸屬，經原審送請鑑
    定結論亦認「陳徐修駕駛輕機車行經無號誌交岔路口左方車未讓右方車先行，為
    肇事主因。戊○○○駕駛自小客車行經無號誌交岔路口未減速慢行作隨時停車之
    準備，為肇事次因。」，此有臺灣省彰化縣區車輛行車事故鑑定委員會九十年一
    月二十日彰鑑字第八九０八一一號函附鑑定意見書、臺灣省車輛行車事故覆議委
    員會九十年四月二日府覆議字第九００三五九號函各一件附卷足憑（臺灣彰化地
    方法院八十九年交訴字第二一六號刑事卷第三四、三五、六八頁），亦同本院上
    述心證。又被上訴人因此經法院依過失致死罪判處有期徒刑六月確定，有上開刑
    事判決附卷足憑，復經本院調閱該刑事卷宗及被上訴人前科資料查詢屬實。準此
    各情，被上訴人辯稱當時已減速慢行，並作好隨時停車之準備，伊並無過失云云
    ，顯與事實不符，自無可採。被上訴人既有過失，而該過失行為與被害人陳徐修
    之死亡間顯有相當因果關係，是上訴人依繼承及侵權行為法律關係，主張被上訴
    人應負損害賠償責任，即屬有據。
六、次按「因故意或過失，不法侵害他人權利者，負損害賠償責任。」、「不法侵害
    他人致死者，對於支出醫療及增加生活上需要之費用或殯葬費之人，亦應負損害
    賠償責任。」、「不法侵害他人致死者，被害人之父、母、子、女及配偶，雖非
    財產上之損害，亦得請求賠償相當之金額。」，民法第一百八十四條一項前段、
    第一百九十二條、第一百九十四條分別定有明文。茲就上訴人請求之金額，依法
    審酌如後：
  (一)殯葬費部分：
    上訴人請求殯葬費九十三萬六千二百六十元，已據上訴人提出殯葬費收據影本二
    十五件及殯葬費明細一件為憑（臺灣彰化地方法院八十九年交附民字第九二號卷
    第二○至二五頁），其中雖有若干收據未載明何人所支出及交易日期，惟已據上
    訴人之里長即證人陳滿於本院審理中到庭證述：「（問：上訴人之母親過世後，
    其後事都是你在處理？）是的」「收據上所寫的東西確實都有送來」等語明確，
    （本院卷第六五、六六頁）是上訴人主張殯葬費支出九十三萬六千二百六十元乙
    節，應堪採信。核其中支出之費用樂隊及誦經團之支出以一團為限，核與民間習
    俗相符，當予准許，逾此，則非屬必要費用，是本院認上揭費用中大鼓陣三萬四
    千元，國樂隊一萬四千元，中台禪寺、佛光山師父誦經費各九千元，非屬必要費
    用；另地理師紅包三萬四千元、牲禮五千四百元、香菸等什貨一萬五千八百元、
　　護房等雜支一萬七千元、司機紅包一萬六千元等共計十五萬四千二百元，核與民
　　間習俗非屬必然需要，即非屬殯葬之必要費用，應予扣除，是本件得請求之殯葬
　　費為七十八萬二千零六十元。
  (二)醫療費用部份：
    上訴人請求醫療費用三千五百元，業據提出醫療費用收據影本一件為證（同上述
    附民卷第二六頁），且觀諸該收據記載，該項費用係被害人由溪湖道安醫院轉診
    至沙鹿所支出之救護車車資，自有其支出之必要性，應予准許。
  (三)所失利益之部分：
    上訴人主張被害人生前原從事為喪家誦經工作，以每月收入以最低工資一萬五千
    八百四十元核算，估計可工作至七十歲，而被害人死亡時為六十二歲，扣除中間
    利息後，合計損失工作收入一百三十萬六千六百七十五元云云。惟按「不法侵害
    他人致死者，其繼承人得否就被害人如尚生存所應得之利益請求加害人賠償，學
    者間立說不一。要之，被害人之生命因受侵害而消滅，其權利主體之能力即已失
    去，損害賠償請求權亦無由成立，則為一般通說所同認。參以我民法就不法侵害
    他人致死者，特於第一百九十二條及第一百九十四條定其請求範圍，尤應解為被
    害人如尚生存所應得之利益，並非被害人以外之人所得請求賠償。」，最高法院
    五十四年台上字第九五一號判例可資參照。準此以觀，上訴人主張被害人生前原
    可獲取工作收入一百三十萬六千六百七十五元，縱然屬實，惟其性質顯屬被害人
    尚生存時所應得之利益，並非上訴人之權利，上訴人若以此為請求依據，自屬無
    理由。
  (四)扶養費請求部分：
    上訴人丁○○二十年三月十七日生，為被害人陳徐修之配偶，有前述戶籍謄本為
    證，則上訴人丁○○於本件被害人死亡時為六十九歲五個月，依台灣地區男性之
    平均餘命於八十九年度為七十二點六七歲（原審卷第九六頁），則上訴人丁○○
    以平均餘命為計算依據，得請求之扶養年數為三點二年。又依八十九年度所得稅
    扶養親屬免稅額滿七十歲者為十一萬一千元，未滿七十歲者為七萬四千元，按霍
    夫曼計算法扣除中間利息後，上訴人丁○○得請求之金額在其未滿七十歲時，為
    十一萬四千八百七十六元，[計算式：[74000*1（此為應受扶養0年之霍夫曼係數
    ）+74000*0.58*（1.00000000-0）]=114876（小數點以下四捨五入，以下同）]
    ；在滿七十歲後為二十七萬六千七百六十二元，[計算式：[110000*1.00000000
    （此為應受扶養2年之霍夫曼係數）+110000*0.62*（2.00000000-0.00000000）]
    =276762]，共得請求三十九萬一千六百三十八元，因上訴人丁○○之扶養義務人
    有四人（即配偶、子女甲○○、乙○○、丙○○），故只能請求被害人支付上揭
    費用四分之一，即九萬七千九百一十元之扶養費。
  (五)非財產上損害：被害人因前開車禍死亡，上訴人身為被害人之配偶或子女，渠等
    精神受有痛苦，自不待言。本院審酌被上訴人戊○○○目前作園藝工作（原審卷
    三八頁），上訴人丁○○小學畢業，現無工作；乙○○大專畢業，丙○○高職畢
    業，甲○○高職畢業，現任市場販售工作，（原審卷第四一頁）、被上訴人名下
    有土地一筆、房屋一棟（本院卷第二○頁）、上訴人丙○○名下有土地二筆、車
    輛一輛、田賦一筆、投資五筆（本院卷第二六頁）、上訴人丁○○名下有土地三
    筆、房屋一棟、田賦五筆、投資一筆（本院卷第三一頁）、上訴人甲○○名下有
    車輛二輛、投資一筆（本院卷第三四頁）、上訴人乙○○名下有土地一筆、房屋
    二棟（本院卷第六一頁）及兩造之年齡、身分、地位、精神上打擊之程度，及被
    害人與被上訴人過失程度等一切情狀，認上訴人各請求精神慰撫金一百萬元、五
    十萬元、五十萬元、五十萬元，均屬相當，應予准許。
七、按損害之發生或擴大，被害人與有過失者，法院得減輕賠償金額或免除之，，民
    法第二百十七條第一項定有明文。且按汽車行駛至無號誌之交岔路口時，未劃分
    幹、支線或同為幹線道或支線道者，如同為直行車或轉彎車者，左方車應暫停讓
    右方車先行，道路交通安全規則第一百零二條第一項第二款亦有明文。本件被害
    人陳徐修違反上揭道路交通安全規則第一百零二條第一項第二款之規定，已見前
    述，自應認被害人陳徐修就本件損害之發生與有過失，本院斟酌本件事故之優先
    路權屬於被上訴人，認被害人陳徐修以負擔五分之三之過失責任為適宜。
八、另按強制汽車責任保險法第三十條規定：「保險人依本法規定給付之保險金，視
    為加害人或被保險人損害賠償金額之一部分；加害人或被保險人受賠償請求時，
    得扣除之。」本條之規定乃法律所擬制，且立法意旨乃賦予加害人或被保險人之
    抵銷抗辯權，此乃其權利，非屬法院裁量權限問題。經查，上訴人因本件車禍事
    故已依該法受領賠償強制汽車責任保險金一百四十一萬零一百八十九元等情，有
    八十九年十月三日萬通商業銀行電匯通知單影本附於該刑事卷宗可稽（前述刑事
    卷第八七頁），且為兩造所不爭執，是以被上訴人辯稱上訴人請求之金額應扣除
    該筆保險金，自屬有據。
九、綜上所述，上訴人得請求被告賠償之金額合計為殯葬費七十八萬二千零六十元醫
    療費用三千五百元、慰撫金二百五十萬元，扶養費九萬七千九百一十元，合計為
    三百三十八萬三千四百七十元，因被害人與有過失為五分之三，被上訴人只須負
    五分之二賠償責任，即須負擔一百三十五萬三千三百八十八元，再扣除上訴入已
    領強制汽車保險金一百四十一萬零一百八十九元，上訴人已無得請求之金額。是
    上訴人依據侵權行為損害賠償之法律關係，請求被上訴人給付如聲明之給付金額
    及法定遲延利息，均為無理由，應予駁回。故原審因此為上訴人敗訴及駁回假執
    行聲請之判決，核無違誤，上訴人仍執陳詞，指摘原判決不當，求為廢棄改判，
    為無理由，應予駁回。
十、本件事證已臻明確，兩造其餘攻擊防禦方法，經審酌均與判決結果不生影響，自
    無一一審究論列之必要，併此敘明。
十一、據上論結，本件上訴為無理由，依民事訴訟法第四百四十九條第一項、第七十
　　　八條，判決如主文。
中　　　華　　　民　　　國　　九十一　　年　　　七　　　月　　二十三　　日
~B1民事第二庭審判長法　官　黃永泉
~B2　　　　　　　　法　官　翁芳靜
~B3　　　　　　　　法　官　蔡秉宸
右為正本係照原本作成。
如對本判決上訴，須於收受判決送達後二十日內向本院提出上訴書狀，其未表明上訴
理由者，應於提出上訴後二十日內向本院提出上訴理由書（須按他造人數附具繕本）
，並繳納送達用雙掛號郵票拾份（每份參拾肆元）。
上訴時應提出委任律師或具有律師資格之人之委任狀；委任有律師資格者，另應附具
律師及格證書及釋明委任人與受任人有民事訴訟法第四百六十六條之一第一項但書或
第二項（詳附註）所定關係之釋明文書影本。
~B 　 　　　　　　書記官　蕭玉真
中　　　華　　　民　　　國　　九十一　　年　　　七　　　月　　二十四　　日
附註：
民事訴訟法第四百六十六條之一（第一項、第二項）
對於第二審判決上訴，上訴人應委任律師為訴訟代理人。但上訴人或其法定代理人具
有律師資格者，不在此限。
上訴人之配偶、三親等內之血親、二親等內之姻親，或上訴人為法人、中央或地方機
關時，其所屬專任人員具有律師資格並經法院認為適當者，亦得為第三審訴訟代理人
。
                                                                        Ｈ
